臺灣苗栗地方法院民事判決　九十一年度簡上字第七號
　　上　訴　人　中國農民銀行股份有限公司
　　法定代理人　丙○○
　　訴訟代理人　甲○○
　　被上訴人　　乙○○
右當事人間第三人異議之訴事件，上訴人對於中華民國九十年十二月十九日本院九十
年度苗簡字第五六五號苗栗簡易庭第一審判決不服，提起上訴，本院判決如左：
    主    文
原判決廢棄。
被上訴人在第一審之訴駁回。
第一、二審訴訟費用均由被上訴人負擔。
    事    實
甲、上訴人方面：
一、聲明：
（一）原判決廢棄。
（二）就廢棄部分駁回被上訴人在第一審之訴。
二、陳述：
（一）上訴人之訴訟代理人徐金德於原審時並無於民國九十年十月二十二日當庭稱「
      我們查封有誤，願意啟封」之陳述或聲明，原審憑此認定上訴人就本案所為之
      認諾，為上訴人敗訴之判決，難認無草率之嫌。
（二）被上訴人主張基於買賣而取得系爭未辦保存登記建物之所有權本於法無據，且
      被上訴人並無提起第三人異議之訴之適格，上訴人於此二點已於九十年十月二
      十二日及九十年十二月五日原審答辯狀敘明並附有實務見解為憑，所以對法院
      闡明認定未保存登記建物所有權歸屬之證據方法及曉諭上訴撤回執行二事均未
      再為任何陳述或主張，故上訴人實無積極為認諾之意思表示。
（三）按當事人適格之存否，涉及當事人有無實施訴訟實施權之審查，而當事人之具
      備訴訟實施權為法院就訴訟為本案判決之前提要件，法院於訴訴中應依職權調
      查，如發現有當事人不適格之情形，無庸命其補正，即應以原告之訴欠缺訴訟
      要件而予判決駁回。本案被上訴人主張因買賣而取得查封標的物之所有權，然
      該查封標的物係未辦保存登記之建物，依民法第七百五十八條及同法第七百五
      十九條之規定，無法依被上訴人主張之買賣而取得所有權，被上訴人乃基於與
      訴外人湯鼎秋之債權契約而取得查封物之事實上處分權而已，其以「占有人」
      之身分而提起第三人異議之訴，難謂合於強制執行法第十五條訴訟保護要件之
      規定，原審未依民事訴訟法第二百四十九條第二項規定逕以判決駁回之，實為
      判決違背法令，故求為判決如上訴之聲明。
三、證據：除與原判決所載相同者予以引用外，並聲請勘驗原審九十年十月二十二日
    言詞辯論錄音帶及訊問證人徐金德。
乙、被上訴人方面：被上訴人未於最後言詞辯論期日到場，據其前言詞辯論所為之聲
    明及陳述如左：
一、聲明：求為判決駁回上訴。
二、陳述：除與原判決所載相同者予以引用外，補述略稱：當時（原審）法官表示他
    們查封錯誤願意啟封，原審的訴代默認，就表示他們認諾。
丙、本院依上訴人之聲請勘驗原審九十年十月二十二日言詞辯論筆錄之錄音帶。
    理　　由
一、被上訴人受合法之通知，無正當理由，未於最後言詞辯論期日到場，核無民事訴
    訟法第三百八十六條所列各款情形，爰依上訴人之聲請，由其一造辯論而為判決
    。
二、本件被上訴人起訴主張：本院九十年度執字第二八五六號清償借款強制執行事件
    ，查封門牌號碼苗栗縣苗栗市○○里○○鄰○○街九十七巷十五號，稅籍號碼0
    0000000000號，鋼架造未登記建物房屋一棟全部之未登記建物（下稱
    系爭建物）為其所有，係伊於八十八年十二月二十八日以新台幣（下同）二百萬
    元，向訴外人湯鼎秋承買，有農民銀行苗栗分行存摺、買賣契約書、契稅繳款書
    及稅捐處房屋稅證明書各一件可證，但被告誤為湯鼎秋所有，而引導本院執行處
    人員誤為查封，爰依強制執行法第十五條規定提起本訴等語。
三、上訴人則以系爭建物為苗栗縣苗栗市○○段二七六之三地號上未辦保存登記之建
    物，原係訴外人湯鼎秋即債務人向上訴人貸款時為湯鼎秋所繳納，今被上訴人聲
    明係其所有，唯系爭建物在湯鼎秋於繼承所有時即已存在，標的物賣予被上訴人
    時建物就已存在，且建物已老舊，顯示納稅義務人並非原始建築人，即不是所有
    權人，未辦保存登記之違章建築之納稅義務人只有處分權，即欠缺第三人異議之
    訴之權利保護要件，且伊等於原審並未稱有「我們查封有誤，願意啟封」之陳述
    或聲明等語資為抗辯。
四、查系爭建物係屬未辦保存登記之違章建物，於八十五年九月二十五日由訴外人湯
    鼎秋辦理繼承時即已存在，嗣於八十八年十二月二十八日由湯鼎秋出賣予被上訴
    人並為本院九十年度執字第二八五六號清償借款強制執行程序實施查封在案乙節
    ，為兩造所不爭執，並有土地登記簿謄本、建物贈與所有權移轉契約書、契稅繳
    款書影本各乙份及房屋稅籍證明書一件附卷可憑且經本院民事執行處查明在案，
    堪信為真實。
五、次查上訴人並未於九十年十月二十二日於原審言詞辯論庭陳稱「我們查封錯誤，
    願意啟封」一語之事實，業經本院受命法官於九十一年四月三十日當庭協同兩造
    勘驗原審九十年十月二十二日之言詞辯論錄音帶明確，是被上訴人辯稱並未於原
    審認諾乙節，應堪採信。
六、按強制執行法第十五條所謂就執行標的物有足以排除強制執行之權利者，係指於
    執行標的物有所有權、典權、留置權、質權存在情形之一者而言，最高法院四十
    四年度台上字七二一號判例意旨可資參照；又按「違章建築之房屋，原非債務人
    所有，而被執行法院誤予查封者，買受人因不能登記，自得代位原有人提起異議
    之訴，若該房屋為債務人所有，買受人雖買受在先，亦無排除強制執行之權利。
    」；復按「違章建築之房屋，買受人因不能登記而代位原所有人提起異議之訴者
    ，以該房屋原非債務人所有，執行法院誤予查封之情形為限，始得為之。系爭違
    章建築之房屋，既為被上訴人之債務人所有，則縱上訴人買受在先，要無主張代
    位行使排除侵害請求權餘地。」最高法院四十八年台上字第二０九號及五十一年
    度台上字第二三六號均著有判例可參，是債務人若為出賣人，則買受人即無從代
    位行使排除侵害請求權，即無排除強制執行而提起第三人異議之訴之權利。
七、經查系爭建物係屬未辦保存登記之違章建築且被上訴人係自湯鼎秋即上訴人之債
    務人處買受之事實，已如前述，揆諸前揭判例意旨，則系爭建物既為上訴人之債
    務人湯鼎秋所有，則被上訴人即買受人縱買受在先，要無主張代位行使排除侵害
    請求權之餘地，即被上訴人並無排除強制執行之權利。
八、又被上訴人雖主張係本於系爭建物之所有權人地位而提起本件訴訟云云，唯按違
    章建築之讓與，因不能為移轉登記而不能為不動產所有權之讓與，讓與人僅能將
    違章建築之事實上處分權讓與受讓人（六十七年二月二十一日最高法院六十七年
    度第二次民事庭庭長會讓決議意旨可資參照），則系爭建物因未辦保存登記，所
    有權係屬原始起造人，並無從為所有權之移轉登記，其所有權尚未因被上訴人及
    訴外人湯鼎秋間之買賣行為而產生變動，是被上訴人並未取得系爭建物之所有權
    甚明，從而，被上訴人本於系爭建物所有權人之地位，主張其有足以排除本院九
    十年度執字二八五六號強制執行程序之權利，而提起本件第三人異議之訴，即無
    理由，應予駁回。原審為上訴人敗訴之判決，尚有未合，上訴意旨指摘原判決不
    當，求予廢棄改判，為有理由。爰由本院予以廢棄改判如主文所示。
九、本件事證已臻明確，兩造其餘攻擊或防禦方法，核與判決結果無關，爰不另一一
    論述，併此敘明
十、據上論結，本件上訴為有理由，依民事訴訟法第四百三十六條之一第三項、第四
    百五十條、第三百八十五條第一項前段、第七十八條，判決如主文。
中　　　華　　　民　　　國　　九十一　　年　　　十　　　月　　　七　　　日
                                  臺灣苗栗地方法院民事庭
~B審判長法官　郭千黛
~B　　　法官　陳慧萍
~B　　　法官　林靜雯
右為正本係照原本作成。
本判決不得上訴。
~B法院書記官　張茹茵
中　　　華　　　民　　　國　　九十一　　年　　　十　　　月　　　七　　　日
